臺灣臺北地方法院民事判決　九十一年度勞訴字第一○八號
　　原　　　告　　乙○○
　　　　　　　　　丁○○
　　　　　　　　　丙○○
　　被　　　告　　國際汽車股份有限公司
　　法定代理人　　甲○○○
右當事人間請求給付退休金事件，本院判決如左：
    主    文
被告應給付原告丙○○新台幣伍萬柒仟玖佰捌拾伍點伍元及自民國九十年八月十四日
起至清償日止，按年息百分之五計算之利息。
原告其餘之訴均駁回。
訴訟費用由被告負擔百分之三，餘由原告乙○○負擔百分之三十六，原告丁○○負擔
百分之三十一，原告丙○○負擔百分之三十。
本判決第一項於原告丙○○以新台幣壹萬玖仟肆佰元供擔保後，得假執行；但被告如
於假執行程序實施前，以新台幣伍萬柒仟玖佰捌拾伍點伍元為原告丙○○預供擔保後
，得免為假執行。
原告其餘假執行之聲請均駁回。
    事實及理由
一、原告主張：原告乙○○、丁○○、丙○○分別自民國六十年七月十五日、五十九
    年十二月九日及六十四年十月一日起任職於被告國際汽車股份有限公司（下稱國
    際汽車公司），均為被告公司之員工，依序分別擔任專員、主任及經理職務，嗣
    依序分別於八十九年二月三十一日（乙○○、丁○○）及九十年七月十五日（丙○○）經被告核示退休，依被告已公開揭示而為勞動契約內容所訂之人事管理規
    則第四十七條所定，員工退休金之給付標準為按其工作年資，每滿一年給與二個
    基數。但超過十五年之工作年資，每滿一年給與一個基數，最高總數以四十五個
    基數為限，未滿半年者，以半年計，滿半年者以一年計，退休金基數之標準，係
    指核准退休時一個月平均工資，經原告核算後，乙○○之工作年資共二十八年八
    月，計為二十九年，應給付四十四個基數之退休金，詎被告僅給予三十一個基數
    ，尚差十三個基數，按其月平均薪資為新台幣（下同）五萬一千四百八十七元，
    故被告應再給付六十六萬九千三百三十一元；丁○○工作年資共二十九年三月，
    計為二十九．五年，應給付四十四．五個基數之退休金，詎被告僅給予三十一．
    五個基數，尚差十三個基數，按其月平均薪資為四萬四千八百五十七元，故被告
    應再給付五十八萬三千一百四十一元；丙○○工作年資共二十五年十月，計為二
    十六年，應給付四十一個基數之退休金，詎被告僅給予二十六個基數，尚差十五
    個基數，按其月平均薪資為四萬零五百八十三元，故被告應再給付六十萬八千七
    百四十五元等語；並聲明：（一）被告應給付原告乙○○六十六萬九千三百三十
    一元及自八十九年三月三十一日起至清償日止，按年息百分之五計算之利息，及
    願供擔保請准宣告假執行。（二）被告應給付原告丁○○五十八萬三千一百四十
    一元及自八十九年三月三十一日起至清償日止，按年息百分之五計算之利息，及
    願供擔保請准宣告假執行。（三）被告應給付原告丙○○六十萬八千七百四十五
    元及自九十年七月十五日起至清償日止，按年息百分之五計算之利息，及願供擔
    保請准宣告假執行。
二、被告則以：（一）被告公司自八十一年七月二十一日起始適用勞動基準法（下稱
    勞基法），於未適用勞基法之前，依被告公司管理規則，員工退休金每年發給一
    個月本俸，於適用勞基法後，員工退休金則依勞基法之規定即現行之被告公司管
    理規則。（二）原告乙○○、丁○○所指每年發給二個基數之年資，係適用勞基
    法後之年資計算標準，與被告公司適用勞基法前年資計算標準不同。被告適用勞
    基法前之年資計算標準，依被告公司前人事管理規則第四十七條規定，退休金每
    滿一年給予一個月本俸，即一個基數，並無前十五年、後十五年之分別。因此，
    被告係按章給付乙○○、丁○○退休金，並無任何短少給付退休金。（三）另被
    告因業務緊縮而資遣原告丙○○，依被告公司前人事管理規則第四十三條規定，
    其資遣費以第四十三條「退職金」為基準計算，服務未滿二十一年者以退職金加
    百分之四十乙次發給之；服務滿二十一年以上者以退職金加百分之五十乙次發給
    之，亦即任職未滿六年以上者不予計發退職金（資遣金），其第六年起至第十年
    每滿一年發給一個月，第十一年起每滿一年發給半個月，一次發給。原告丙○○
    工作年資為二十六年，依上開規定，其資遣金原僅十三個月本俸基準（10-5）x1
    +（26-10）x 0.5=13，惟被告業已從優給與二十六個月本俸基數，外加一個月預
    告工資，亦無積欠原告丙○○任何資遣費等語，資為抗辯。並聲明：（一）原告
    之訴及假執行之聲請均駁回；（二）如受不利判決，願供擔保請准宣告免為假執
    行。
三、兩造不爭執之事實：
（一）原告乙○○自六十年七月十五日起任職於被告國際汽車公司，嗣於八十九年三
      月三十一日經被告核示退休，其工作年資共二十八年八月，經被告發給三十一
      個基數退休金，共一百五十九萬六千零九十七元，其月平均薪資為五萬一千四
      百八十七元。並有勞工退休金給付通知書一件可稽。
（二）原告丁○○自五十九年十二月九日起任職於被告國際汽車公司，嗣於八十九年
      三月三十一日經被告核示退休，其工作年資共二十九年三月，經被告發給三十
      一．五個基數退休金，共一百四十一萬二千九百九十六元，其月平均薪資為四
      萬四千八百五十七元。亦有勞工退休金給付通知書一件可稽。
（三）原告丙○○自六十四年十月一日起任職於被告公司，嗣於九十年七月十五日經
      被告核示離職，其工作年資共二十五年十月，經被告發給二十七個基數，共一
      百零九萬八千六百三十元離職給與，其月平均薪資為四萬零五百八十三元。除
      有其離職證明書一件可憑外，並有勞工退休金給付通知書一件可稽。
（四）原告乙○○、丁○○、丙○○為被告公司之員工，但均非現場工作人員。原告
      於離職時依序係分別擔任專員、主任及經理職務。
（五）被告公司係自八十一年七月二十一日起始適用勞基法。其所屬銷售部則自八十
      七年三月一日起適用勞基法。
四、得心證之理由：
    本件兩造所爭執之事項主要為：原告乙○○、丁○○之退休金究應如何計算？原
    告主張不論適用勞基法前或後，應一律依被告公司八十七年三月十五日修訂後之
    人事管理規則第四十七條之規定計付，被告則抗辯應分別適用勞基法前後而分段
    適用，僅適用勞基法後之年資始依勞基法之規定計算，至適用勞基法前之年資則
    依該公司八十七年三月十五日修訂前之人事管理規則第四十七條之規定；及原告
    丙○○究係申請退休或被資遣？被告究應發給其退休金或資遣費？應如何計算？
    以下分別論述之。
（一）按「勞工工作年資自受僱之日起算，適用本法前之工作年資，其資遣費及退休
      金給與標準，依其當時應適用之法令規定計算；當時無法令可資適用者，依各
      該事業單位自訂之規定或勞雇雙方之協商計算之。適用本法後之工作年資，其
      資遣費及退休金給與標準，依第十七條及第五十五條規定計算。」勞動基準法
      第八十四條之二定有明文。依此規定，勞工之工作年資跨越勞基法適用前後者
      ，而於勞基法適用後退休，以分段適用方法計算其退休金，即適用勞基法前之
      工作年資，其退休金給與標準，依其當時應適用之法令規定計算；當時無法令
      可資適用者，依各該事業單位自訂之規定或勞雇雙方之協商計算之；適用本法
      後之工作年資，其退休金之給與標準則依該法第五十五條規定計算。查，被告
      公司係自八十一年七月二十一日起適用勞基法，其所屬銷售部則自八十七年三
      月一日起始適用勞基法，且原告雖均為被告公司之員工，但均非現場工作人員
      ，原告於離職時依序係分別擔任專員、主任及經理職務等情，為兩造所不爭執
      。是原告應均自八十七年三月一日起始有勞基法之適用，且因其並非工廠法施
      行細則所稱之工人，亦不適用台灣省工廠工人退休規則之規定。足見被告辯稱
      應分別適用勞基法前後而分段適用，僅適用勞基法後之年資始依勞基法之規定
      計算，至適用勞基法前之年資則依該公司修訂前之人事管理規則第四十七條之
      規定等語，為可採信，原告主張不論適用勞基法前或後，應一律依被告公司八
      十七年三月十五日修訂後之人事管理規則第四十七條之規定計付云云，則非可
      採。
（二）從而，原告乙○○、丁○○之退休金計算如下：
    １、原告乙○○部分：
      (1)查，乙○○係自六十年七月十五日起任職，其在八十七年三月一日前之工作
        年資有二十六年又七月十七日，依被告公司八十七年三月十五日修訂前之人
        事管理規則第四十七條規定，員工退休，其退休金每滿一年給予一個月本俸
        （未滿一年者不計），即一個基數，並無前十五年、後十五年之分別，即應
        有二十六個基數，以每一個基數依五萬一千四百八十七元計算，為一百三十
        三萬八千六百六十二元。自八十七年三月一日起至八十九年三月三十一日退
        休止之工作年資則有二年一月，依勞基法第五十五條第一項第一款規定，勞
        工退休金之給與標準如左：一按其工作年資，每滿一年給與兩個基數。但超
        過十五年之工作年資，每滿一年給與一個基數，最高總數以四十五個基數為
        限。未滿半年者以半年計；滿半年者以一年計。應有四．五個基數，以每一
        個基數依五萬一千四百八十七元計算，為二十三萬一千六百九十一．五元，
        合計為一百五十七萬零三百五十三．五元。
      (2)惟被告已給付乙○○一百五十九萬六千零九十七元，已逾原告乙○○可得請
        求之退休金，被告即無積欠乙○○任何退休金之可言。
    ２、原告丁○○部分：
      (1)查，丁○○係自五十九年十二月九日起任職，其在八十七年三月一日前之工
        作年資有二十七年又二月二十日，依被告公司八十七年三月十五日修訂前之
        人事管理規則第四十七條規定，員工退休，其退休金每滿一年給予一個月本
        俸（未滿一年者不計），即一個基數，並無前十五年、後十五年之分別，即
        應有二十七個基數，以每一個基數依四萬四千八百五十七元計算，為一百二
        十一萬一千一百三十九元。自八十七年三月一日起至八十九年三月三十一日
        退休止之工作年資則有二年一月，依同上勞基法第五十五條第一項第一款規
        定，按其工作年資，每滿一年給與兩個基數。未滿半年者以半年計；滿半年
        者以一年計。應有四．五個基數，以每一個基數依四萬四千八百五十七元計
        算，為二十萬一千八百五十六．五元，合計為一百四十一萬二千九百九十五
        ．五元。
      (2)惟被告已給付丁○○一百四十一萬二千九百九十六元，已逾原告丁○○可得
        請求之退休金，被告亦無積欠丁○○任何退休金之可言。
（三）按勞工之工作年資跨越勞基法適用前後者，而於勞基法適用後退休，以分段適
      用方法計算其退休金，即適用勞基法前之工作年資，其退休金給與標準，依其
      當時應適用之法令規定計算；當時無法令可資適用者，依各該事業單位自訂之
      規定或勞雇雙方之協商計算之；適用本法後之工作年資，其退休金之給與標準
      則依該法第五十五條規定計算，且原告丙○○自八十七年三月一日起始有勞基
      法之適用，及因其並非工廠法施行細則所稱之工人，亦不適用台灣省工廠工人
      退休規則之規定，被告辯稱應分別適用勞基法前後而分段適用，僅適用勞基法
      後之年資始依勞基法之規定計算，至適用勞基法前之年資則依修該公司訂前之
      人事管理規則第四十七條之規定等語，為可採信，原告主張不論適用勞基法前
      或後，應一律依被告公司八十七年三月十五日修訂後之人事管理規則第四十七
      條之規定計付云云，則非可採，業據論述如前。
（四）被告雖提出「九十年七月十五日資遣員工、預告工資、資遣費明細表」一件，
      載有「桃園營業所丙○○40,690（平均工資）26（年資）一個月（預告工資）
      1,098,630（退休金）1,098,630（小計）」等，並為丙○○所不否認，惟查，
      被告既自陳係以退休之條件而資遣丙○○，且依被告所核發予丙○○之離職證
      明書其離職原因亦載明為「退休」，另依卷附為兩造所不爭執為真正之勞工退
      休金給付通知書「退休基數27」一欄亦載明「※詳附註８」，而「附註８」則
      載明：勞工退休金之給與標準：(1)按其工作年資，每滿一年給與兩個基數。但
      超過十五年之工作年資，每滿一年給與一個基數，最高總數以四十五個基數為
      限。未滿半年者以半年計；滿半年者以一年計。」，足證不論丙○○究為申請
      退休或為被告所資遣，其主張被告應依退休金之計算標準規定給與退休金等語
      ，即屬有據，被告辯稱應以資遣費之計算標準給付云云，則非可取。
（五）原告丙○○之退休金計算如下：
    (1)查，丙○○係自六十四年十月一日起任職，其在八十七年三月一日前之工作年
      資有二十二年又五月，依被告公司八十七年三月十五日修訂前之人事管理規則
      第四十七條規定，員工退休，其退休金每滿一年給予一個月本俸（未滿一年者
      不計），即一個基數，並無前十五年、後十五年之分別，即應有二十二個基數
      ，以每一個基數依四萬零五百八十三元計算，為八十九萬二千八百二十六元。
      自八十七年三月一日起至九十年七月十五日退休（離職）止之工作年資則有三
      年四月十五日，依同上勞基法第五十五條第一項第一款規定，按其工作年資，
      每滿一年給與兩個基數。未滿半年者以半年計；滿半年者以一年計。應有六．
      五個基數，以每一個基數依四萬零五百八十三元計算，為二十六萬三千七百八
      十九．五元，合計為一百一十五萬六千六百一十五．五元。
    (2)扣除被告已給付丙○○之一百零九萬八千六百三十元，尚不足五萬七千九百八
      十五．五元。
    (3)復按遲延之債務，以支付金錢為標的者，債權人得請求依法定利率計算之遲延
      利息。民法第二百三十三條前段固有明定。雇主應給付之勞工退休金應自勞工
      退休之日起三十日內給付之，勞基法施行細則第二十九條第一項定有明文。查
      ，原告丙○○係於九十年七月十五日退休，被告於九十年八月十三日前給付退
      休金即未給付遲延，故必自九十年八月十四日起始負給付遲延之責任，原告請
      求給付法定遲延利息，亦僅從九十年八月十四日起始為有據。
（六）綜上所述，被告已依規定給付原告乙○○、丁○○退休金，並無任何短少給付
      退休金，乙○○、丁○○請求被告給付短少之退休金，於法無據。至原告丙○○請求被告給付退休金差額在五萬七千九百八十五點五元及自九十年八月十四
      日起至清償日止，按年息百分之五計算之利息，為有理由，其逾此部分之請求
      及自九十年七月十五日起至同年八月十三日止之法定遲延利息與原告乙○○、
      丁○○請求被告給付退休金差額部分，均為無理由，應予駁回。
五、原告丙○○勝訴部分，兩造均陳明願供擔保請准宣告假執行，或免假執行，均核
    無不合，爰分別酌定相當之擔保金額宣告之，至原告丙○○敗訴部分及原告乙○○、丁○○請求部分，其訴既經駁回，此部分假執行之聲請亦均失所麗，應併予
    駁回。
六、結論：原告之訴為一部有理由、一部無理由，依民事訴訟法第七十九條但書、第
    八十五條第一項但書、第三百九十條第二項、第三百九十二條，判決如主文。
中　　　華　　　民　　　國　　九十一　　年　　　十　　　月　　二十九　　日
                                  勞工法庭法      官　張明輝
右為正本係照原本作成
如對本判決上訴，須於判決送達後廿日內向本院提出上訴狀
中　　　華　　　民　　　國　　九十一　　年　　　十　　　月　　  三十　　日
　　　　　　　　　　　　　　　　　　　　　法院書記官　周其祥
